臺灣彰化地方法院民事判決　100年度訴字第819號
原　　　告　顧勝敏
訴訟代理人　謝萬生律師
複　代理人　陳隆律師
　　　　　　谷翠蘭
被　　　告　李孔賢
上列當事人間請求分割共有物事件，本院於民國100年12月8日言
詞辯論終結，判決如下：
    主  文
原告之訴駁回。
訴訟費用由原告負擔。
    事實及理由
一、原告起訴主張：
  (一)坐落於彰化縣花壇鄉○○段114地號土地（下稱系爭114地號
    土地）、面積327.06平方公尺，為兩造共有，應有部分各為
    2分之1，被告曾指示原告以每坪新臺幣25萬元之價格，向訴
    外人李鏡輝、李祥欽購買同段113之1、113之2地號土地（下
    稱系爭113之1、113之2地號土地），向訴外人李鋅鋃、李鋅
    庭購買同段113地號土地（下稱系爭113地號土地），以利系
    爭114調號土地分割後得以充分利用。詎原告購買系爭113、
    113之1、113之2地號土地後，請求被告平均分擔，被告竟以
    價格太高為由，拒絕向原告購買系爭113、113之1、113之2
    地號土地應有部分2分之1，致原告不得已只有一人承購。又
    雖被告抗辯其與訴外人李文達曾訂有共有土地分割協議，雙
    方並約定分割後之系爭114地號土地應供同段114之1、114之
    2地號土地（下稱系爭114之1、114之2地號土地）所有人共
    同作為道路使用，系爭114地號土地應不得再為分割，惟由
    系爭114地號土地之占有管理、使用情形觀之，原告實無從
    知悉或可得而知被告與原告前手間之上開約定，是原告自無
    受被告與原告之前手間將系爭114地號土地作為道路使用約
    定之拘束。再系爭114地號土地並無因物之使用目的不能分
    割或契約訂有不能分割期限之情形，原告屢次向被告請求協
    議分割均遭拒，爰依民法第823條第1項、第824條之規定，
    提起本件共有物分割訴訟，並主張如民國100年9月19日起訴
    狀附圖(一)所示之分割方案甲案（如附件二），但附圖(二)所示
    之分割方案乙案（如附件三），或100年11月11日民事陳報
    狀附圖所示之分割方案丙案或丁案（如附件四）亦可。
  (二)並聲明：1.兩造共有系爭土地請准予分割，其分割方案如10
    0年9月19日起訴狀附圖(一)所示，編號a部分面積147.76平方
    公尺歸被告李孔賢取得，編號b及編號c部分面積共179.30平
    方公尺歸原告顧勝敏取得。2.原告應將其所有如100年9月19
    日起訴狀附圖(一)所示編號d部分即坐落於彰化縣花壇鄉○○
    段113之2地號、面積13.95平方公尺土地，編號e部分即坐落
    於彰化縣花壇鄉○○段113之1地號、面積1.82平方公尺土地
    ，移轉登記予被告李孔賢，以補償其第1項短少之土地。
    3.被告應就本件分割結果，協同原告辦理分割登記。4.訴訟
    費用由兩造按應有部分比例分擔。
二、被告則以：
    原彰化縣花壇鄉○○段114地號土地（下稱原144地號土地）
    本有臨路，面積為1756. 42平方公尺，原係被告與訴外人李
    文達共有。嗣經被告與訴外人李文達於96年11月30日協議分
    割，訂有共有土地分割協議書（下稱系爭分割協議），分割
    後變更為同段114之1、114之2地號土地、同段114之3、114
    之4地號土地（下稱系爭114之3、114之4地號土地）及系爭
    114地號土地，雙方並約定系爭114地號土地（面積327.06平
    方公尺）應作為共同道路用地，以供系爭114之1、114之2地
    號土地之所有人共同使用。雖訴外人李文達所有之系爭114
    、114之2、114之3地號土地，輾轉由原告所購買，然分割後
    之系爭114地號土地不可再為分割始為合理。又原告主張如
    附件二、三所示之分割方案，均不符合2筆以上土地得合併
    分割之要件。再被告從未指示原告購買系爭113、113之1、
    113之2地號土地。另原告訴之聲明第2項，將使被告往來通
    行之道路面積減少，致系爭114地號土地之經濟效用減損為
    抗辯。並為答辯聲明：1.駁回原告之訴。2.訴訟費用由原告
    負擔。
三、兩造不爭執之事項：
  (一)系爭114、114之1至114之4地號土地原係彰化縣花壇鄉○○
    段114地號土地分割而來，原114地號土地為被告與訴外人李
    文達所共有，二人於96年11月30日訂定分割契約書，將原11
    4地號土地分割成系爭114之1至114之4地號土地及系爭114地
    號土地，由被告取得系爭114之1、114之4地號土地，由訴外
    人李文達取得系爭114之2、114之3地號土地，系爭114地號
    土地則劃歸為私設道路，由被告與訴外人李文達共有，應有
    部分各1/2，以供系爭114之1、114之2地號土地對外連接彰
    化縣花壇鄉○○街之用，嗣並辦理登記完畢（以上有被告提
    出之土地登記舊簿、共有土地分割契約書〈含分割方案附圖
    〉、96年11月30日土地登記謄本、最新土地登記謄本、地籍
    圖、異動索引等件為證，見本院卷第10頁至第14頁、第60
    頁、第83頁至第92頁）。
  (二)訴外人李文達（已歿）於97年1月21日以買賣為由，將系爭
    114地號土地所有權應有部分1/2、系爭114之2、114之3地號
    土地所有權全部移轉登記予訴外人沈祿源、陳上吉、林保恩
    、李繡單、詹正鈿共有；訴外人詹正鈿再於98年12月28日以
    交換為由，將其就系爭114、114之2、114之3地號土地應有
    部分移轉登記予訴外人李文惠；訴外人沈祿源、陳上吉、林
    保恩、李繡單、李文惠再於99年9月21日以買賣為由，將系
    爭114地號土地所有權應有部分1/2、系爭114之2、114之3地
    號土地所有權全部移轉登記予原告（以上有土地異動索引附
    卷可稽，見本院卷第93頁至第102頁）。
  (三)系爭114之1、114之2地號土地為袋地，系爭114地號土地東
    南側有突出一小部分臨花壇鄉○○街（即彰化縣花壇鄉○○
    段112、118地號土地），系爭114之1、114之2地號土地須經
    由系爭114地號土地始得對外通往花壇鄉○○街（以上有原
    告提出之地籍圖謄本〈詳如附件一所示〉、都市計畫土地使
    用分區證明書、現場照片2張為證，見本院卷第6頁、第38頁
    、第56頁）。
四、兩造爭執之事項：
    被告與訴外人李文達於96年11月30日訂定共有土地分割契約
    書，是否對輾轉受讓系爭114地號土地所有權應有部分1/2之
    原告繼續存在？
五、本院得心證之理由：
  (一)按共有人於與其他共有人訂立共有物分割或分管之特約後，
    縱將其應有部分讓與第三人，其分割或分管契約，對於受讓
    人仍繼續存在（參照最高法院48年臺上字第1065號判例）。
    又司法院大法官會議第三四九號解釋，認為上開判例，就應
    有部分受讓人不知悉有分管契約，亦無可得而知之情形，則
    不在適用範圍之內。基此，依上開解釋意旨，共有物分割契
    約對於共有物應有部分之受讓人，如為受讓人所知悉或可得
    而知之情形，則對受讓人仍繼續存在。
  (二)訴外人沈祿源、陳上吉、林保恩、李繡單、詹正鈿向訴外人
    李文達購買系爭114地號土地所有權應有部分1/2、系爭114
    之2、114之3地號土地所有權後，訴外人詹正鈿再於98年12
    月28日以交換為由，將其就系爭114、114之2、114之3地號
    土地應有部分移轉登記予訴外人李文惠，嗣訴外人沈祿源、
    陳上吉、林保恩、李繡單、李文惠再將系爭114地號土地所
    有權應有部分1/2、系爭114之2、114之3地號土地所有權全
    部移轉登記予原告，衡情訴外人沈祿源、陳上吉、林保恩、
    李繡單、詹正鈿及原告於共同或單獨買受系爭114地號土地
    所有權應有部分1/2、系爭114之2、114之3地號土地所有權
    時，系爭114、114之2、114之3地號土地面積各為327.06、4
    16.47、298.20平方公尺（有土地登記謄本在卷可按），其
    等所購買之面積不少，價值非低，尤其系爭114地號土地部
    分僅購買應有部分1/2，系爭114之2地號土地復為袋地，不
    可能不詢問其前手及系爭114地號土地共有人（即原告），
    並調閱地籍圖、買賣土地及鄰近土地之土地登記謄本、異動
    索引等件，以調查購買前及購買後之土地使用情形，土地現
    由何人使用，共有人間有無分割或分管約定，況此均涉及買
    賣價格高低、是否購買之重要事項，故原告豈能謂對土地共
    有人間之分割情況毫無所悉。又系爭114之1至114之4地號土
    地之地號，均係由原114地號土地之地號延伸而來，原告客
    觀上應可認知系爭114、114之1至114之4地號土地係分割自
    原114地號土地而來，再原114地號土地之共有人僅2人，則
    分割時為達最大經濟效益及價值，理應就系爭114、114之1
    至114之2地號土地部分，分割成2筆方與常情相符，何須特
    意分割成系爭114、114之1、114之2地號土地3筆，並使系爭
    114之1、114之2地號土地形成袋地，系爭114地號土地卻保
    持共有關係？若非將系爭114地號土地於分割時規劃為私設
    道路，實無必要。故原告應可預見原114地號土地之共有人
    於分割時，係協議將系爭114地號土地規劃為私設道路，使
    系爭114之1、114之2地號土地均得由系爭114地號土地出入
    彰化縣花壇鄉○○街。另原告經由所調閱之土地登記謄本及
    異動索引之記載，即可知悉其前前手即訴外人李文達及系爭
    114地號土地共有人即原告之姓名及住所，其自可直接詢問
    訴外人李文達（已歿）之家屬及原告為何原114地號土地要
    為如此分割？是否有協議分割契約存在？則原告並非毫無管
    道可探知原114地號土地之分割協議。從而，依上開事證所
    示，足徵訴外人沈祿源、陳上吉、林保恩、李繡單、詹正鈿
    及原告分別共同或單獨買受系爭114地號土地所有權應有部
    分1/2、系爭114之2、114之3地號土地所有權時，就系爭114
    、114之1、114之2地號土地曾經共有人訂立分割協議乙節，
    應已知悉或至少可得而知，並無善意第三人之情形，則揆諸
    司法院大法官會議釋字第349號解釋意旨，自應受被告與訴
    外人李文達訂立分割契約書之拘束，而不得據以主張該分割
    協議對其等不生效力。
  (三)至原告主張被告曾口頭指示原告向訴外人李鏡輝、李祥欽購
    買系爭113之1、113之2地號土地，向訴外人李鋅鋃、李鋅庭
    購買系爭113地號土地，以利系爭114地號土地分割後得以充
    分利用云云，惟為被告所否認，原告對此復未提出其他證據
    以實其說，自難憑採，附此敘明。
六、綜上所述，本件被告與訴外人李文達既就原114地號土地訂
    有分割契約書，且已辦理分割登記完畢，系爭114地號土地
    係自原114地號土地分割而供私設道路所用，原告對該分割
    協議之約定，顯已明知，或縱未明知，至少亦係「可得而知
    」系爭114地號土地確有該分割協議事實「卻不知」，已如
    前述，自應受到拘束，殊無再依訴訟方式，請求法院就系爭
    114地號土地更為分割共有物之判決。故原告遽以提起本件
    請求分割共有物之訴，為無理由，應予駁回。
七、本件判決之基礎事實已臻明確，兩造其餘攻擊防禦方法，核
    與本件判決結果不生影響，爰不一一論列，併此敘明。
八、據上論結，原告之訴為無理由，依民事訴訟法第78條，判決
    如。
中    華    民    國   100    年    12    月    22    日
                  民事第一庭    法  官    黃楹榆
以上正本係照原本作成。
如不服本判決，應於送達後20日內，向本院提出上訴狀並表明上
訴理由，如於本判決宣示後送達前提起上訴者，應於判決送達後
10日內補提上訴理由書（須附繕本）。如委任律師提起上訴者，
應一併繳納上訴審裁判費。
中    華    民    國   100    年    12    月    22    日
                                書記官    彭月美